臺灣新竹地方法院民事判決  
110年度訴字第73號
原      告  林晏正  
訴訟代理人  羅盛德律師
被      告  周祝伶  

訴訟代理人  李晉安律師
複  代理人  常家浩  
上列當事人間請求交付金錢等事件，本院於民國111年4月6日辯
論終結，判決如下：
    主      文
被告應給付原告新臺幣伍佰參拾捌萬肆仟伍佰壹拾貳元，及自民
國一一○年一月二十八日起至清償日止，按週年利率百分之五計
算之利息。
訴訟費用由被告負擔。
    事實及理由
壹、程序部分：
　　按訴狀送達後，原告不得將原訴變更或追加他訴，但請求之
    基礎事實同一、擴張或減縮應受判決事項之聲明者，不在此
    限，民事訴訟法第255條第1項第2款、第3款定有明文。查原
    告起訴時原係依民法第541條、第179條(誤植為119條)之規
    定提起本件訴訟，並聲明：被告應給付原告新臺幣(下同)50
    0萬元及自起訴狀送達翌日起至清償日止，按週年利率百分
    之5計算之利息；嗣於訴訟進行中，原告追加兩造間投資協
    議為請求權基礎，並變更聲明為：被告應給付原告5,384,51
    2元及自起訴狀繕本送達翌日起至清償日止，按週年利率百
    分之5計算之利息(見本院卷一第207頁、245頁)，核屬基於
    同一基礎事實，擴張應受判決事項之聲明者，自應准許。
貳、實體部分：
一、原告主張：
㈠、兩造原為夫妻關係(已於民國000年00月0日離婚)，原告前提
    供部分資金予被告，並委任被告以其名義與建商進行新竹縣
    芎林鄉馥園2期(已結案)、馥園3期建案開發，雙方約定迨土
    地開發及建築銷售後，被告應交付原告就其所提供資金比例
    獲取之利益。被告於103年5月8日曾向地主梁○○、洪○○、陳○
    ○等簽訂買賣契約書，購買馥園3期建案土地即新竹縣○○鄉○○
    段0000地號土地計2,388.44平方公尺，並登記為所有權人，
    原告則於103年6月4日匯款500萬元作為委任被告投資馥園3
    期之價金。而馥園3期建案於105年間已建造並銷售完成而結
    案，被告亦獲遠錦建設有限公司(以下簡稱遠錦公司)分配5
    戶房地及現金，價值共計67,113,046元，原告依出資比例應
    受分配額為5,384,512元，斯時被告即可與原告進行投資分
    配，然被告卻於108年間以上開房地為擔保向銀行貸款取得
    資金，顯然被告係在可分配利益時不進行分配。
㈡、被告雖抗辯受分配之5戶房地總售價為5,290萬元，尚須扣除
　　土地增值稅174,542元、仲介服務費2,206,000元及水電、瓦
    斯、管理費、保險費計2,528,870元云云。然上開房地售價
    與內政部不動產交易實價查詢上所申報之買賣價金不符，反
    而係遠錦公司回函資料始與之相符，可見被告係以每戶1,27
    0萬元至1,280萬元之價值取得上開房地，自應以此價值作為
    分配計算。被告於取得分配之房地時即可分配予原告，且原
    告未拒絕受分配之意思，被告卻拒絕進行分配，因此產生之
    土地增值稅、仲介服務費及水電、瓦斯、管理費與保險費等
    自應由被告負擔。況且，被告係未經原告同意以1,000萬元
    左右之價格賠售房屋，核屬被告自己行為所造成，故不得將
    上開金額推諉由原告共同負擔。
㈢、至被告另抗辯於108年5月16日曾返還馥園3期之投資款300萬
    元予原告云云；然該筆款項實際上係原告於107年4月27日預
    先匯款500萬元予被告作為兩造所生子女購買汽車及3名子女
    學費使用，嗣被告於108年5月20日返還餘款及被告應分攤之
    金額共300萬元，咸與本案毫無關係。為此，爰依民法第541
    條、第179條及兩造間投資協議之法律關係提起本件訴訟，
    並聲明：被告應給付原告5,384,512元及自起訴狀繕本送達
    翌日起至清償日止，按週年利率百分之5計算之利息。
二、被告則以：
㈠、原告係因兩造間之投資協議交付500萬元予被告投資馥園3期
    之用，兩造間並非存在委任關係，故應迨投資標的全部結案
    並計算盈虧後始能返還投資款及分配利潤，且原告於108年5
    月16日因急需用錢曾要求被告返還300萬元，故截至108年5
    月16日，原告投資馥園3期之投資款僅剩200萬元。
㈡、馥園3期經建商結算後，被告受分配5戶房地及利潤3,413,046
    元，被告則以友人林○○、陳○○、張○○名義借名登記上開房地
    ，並向銀行辦理貸款以取回部分資金，利息部分則由被告自
    行吸收。而兩造前就馥園2期投資利潤之分配，亦係採相同
    模式即待建商所分配之房地出售取得現金後，再進行結算分
    配。又原告投資金額不足以換取1戶房地，故不可能將房地
    直接分配予原告，當時原告也不同意，因為原告係要取得現
    金。
㈢、另被告將建商分配之5戶房地出售後得款5,290萬元，被告在
    持有期間尚支出土地資值稅174,542元、仲介服務費2,206,0
    00元及水電、瓦斯、管理費、保險費148,328元，經計算後
    實際餘款為53,784,176元(52,900,000＋3,413,046－174,542－
    2,206,000－148,328＝53,784,176)。而被告當初投資建商之
    股本為62,320,451元，虧損金額為8,536,275元，虧損率為0
    .137；原告投資500萬元，扣除虧損685,000元(5,000,000×0
    .137＝685,000)及被告返還之300萬元後，僅餘1,315,000元
    。答辯聲明：原告之訴駁回。如獲不利判決，被告願供擔保
    ，請准宣告免為假執行。
三、得心證之理由：
㈠、原告主張其於103年6月4日匯款500萬元予被告，作為與原告
    共同投資馥園3期之價金，而馥園3期建案於105年間已建造
    並銷售完成，被告亦獲遠錦公司分配5戶房地及現金，價值
    共計67,113,046元等情，業據原告提出台中銀行國內匯款申
    請書暨代收入傳票為證(見本院卷一第75頁)，並有本院依職
    權向遠錦公司調閱之馥園3期建案銷售拆帳表、108年6月27
    日結算表、上海商業儲蓄銀行存款憑條等在卷足憑(見本院
    卷一第229頁至第233頁)，且為被告所不爭執，應堪信為真
    正。
㈡、按基於私法自治之原則，當事人間之契約不限於民法上之有
    名契約，其他非典型之無名契約仍得依契約之性質及經濟目
    的而類推適用關於有名契約之規定。又合資契約，乃雙方共
    同出資完成一定目的之契約；合資契約與合夥均係契約當事
    人共同出資，雙方就出資及獲利比例均按約定定之，惟兩者
    之差異僅在合夥係以經營共同事業為特點，則就性質不相牴
    觸部分，非不得類推適用民法合夥之相關規定，以定合資人
    間之權義歸屬(最高法院110年度台上字第2084號判決意旨參
    照)。經查：　
  １本件原告提供部分資金予被告後，由被告以其名義與訴外人
    張○○各出資2分之1共同投資馥園3期建案之土地整合、房屋
    興建銷售等事宜，工程結案後，經結算有關支出、稅負後之
    淨利，由訴外人張○○與被告均分等情，有遠錦公司於110年8
    月17日出具之馥園3期拆帳表及被告前於102年12月27日與訴
    外人張○○間所成立關於馥園2期投資合作協議書可資參照(見
    本院卷一第229頁至第233頁、第33頁)，是兩造約定
　　各別出資後，再由被告以其名義與訴外人張○○共同投資馥園
    3期建案之模式以觀，雖非約定共同經營事業，而與合夥契
    約未盡相同，惟其等互約共同投資馥園3期建案，並按出資
    比例分配利潤及承擔虧損之情形，仍與合夥契約性質類似，
    就性質不相牴觸部分，自得類推適用民法合夥之相關規定，
    以定合資人間之權義歸屬。
　２又一般不動產投資，於房屋建築完成後，縱有一部或全部尚
    未銷售，因其價值可以估計，且亦得逕以房地分配於投資人
　　，非不得先進行結算分配。實際分配損益之時期，應依合資
    契約當事人之約定。經查，遠錦公司於108年6月27日業已就
    被告與訴外人張○○共同投資馥園3期之建案進行結算，結算
    結果為：被告分得5戶房地價值63,700,000元、現金3,413,0
    46元，合計67,113,046元，且遠錦公司已將上開現金匯款予
    被告，房地部分亦已移轉登記予被告指定之人等情，有遠錦
    公司於110年8月17日出具之馥園3期拆帳表、上海商業儲蓄
    銀行存款憑條及本院依職權查詢之異動索引查詢資料等在卷
    可參(見本院卷一第229頁至第233頁、本院卷二第271頁至第
    285頁)，且為被告所不爭執(見本院卷二第267頁)，是認馥
    園3期之投資案之損益於被告與訴外人張○○間已經完成分配
    。因此，被告於遠錦公司108年6月27日就馥園3期建案分配
    權益歸屬之時點，即可就該投資案與原告進行結算。兩造間
    如未就結算之時期另行約定，被告自應於其與訴外人結算之
    時點，與原告結算盈虧。被告雖抗辯須待5戶房地全數賣出
    計算結餘後，始得與原告結算盈虧云云，然未據被告提出相
    關事證舉證證明兩造曾為就結算之時期有此約定，即難認有
    據。且查，遠錦公司於108年6月27日就馥園3期建案進行拆
    帳之際，即係將被告與訴外人張○○所受分配之房地轉換為房
    地價值後進行計算與分配，故難認斯時有何無法計算結餘或
    結算盈虧，以致未能進行分配之事。準此，被告抗辯須待其
    受分配之5戶房地售出並計算結餘後，始得與原告結算盈虧
    一節，自屬無據。
　３基上所述，兩造關於馥園3期建案之投資於遠錦公司108年6月
    27日進行拆帳之際即可進行結算，且被告因馥園3期建案自
    遠錦公司受分配之股本為62,320,451元，加計利潤3,413,04
    6元後，合計為67,113,046元，依原告投資500萬元之金額計
    算，原告得請求返還之投資股本加計利潤後計為53,841,512
    元【計算式：5,000,000×(67,113,046/62,320,451)＝5,384,
    512，元以下四捨五入】。執此，原告請求被告返還馥園3期
    投資款及受分配之利潤合計5,384,512元，洵屬有據，應予
    准許。
　４至被告抗辯原告於108年5月16日曾因急需用錢要求被告返還3
    00萬元之投資款一情，固據提出新竹第三信用合作社支票影
    本1紙為憑(見本院卷一第179頁至第181頁)，並有台中商業
    銀行總行110年7月8日中業執字第1100018880號函暨檢附之
    開戶資料可參(見本院卷一第201頁至第205頁)，然一般夫妻
    間匯款或交付款項原因多端，彼此間存在財產管理、資金往
    來，或為家庭生活費用、或為贈與、或為借貸，亦屬常見原
    因，是難僅憑被告提出之上開支票經原告提示而獲兌現，即
    認定該筆款項係原告要求被告返還之投資款300萬元。被告
    對此既未舉證以實其說，尚難遽認被告前揭抗辯為真。
㈢、綜上所述，原告依兩造間投資協議之法律關係請求被告給付5
    ,384,512元，及自起訴狀繕本送達翌日(110年1月28日，見
    本院卷一第97頁)起至清償日止，按週年利率百分之5計算之
    利息，為有理由，應予准許。至原告主張依民法第541條、
    第179條請求被告返還不當得利部分，與前揭訴訟標的核屬
    選擇合併關係，本院已認原告訴之聲明全部有理由，自毋庸
    審究其他請求權。
四、本件事證已臻明確，兩造其餘主張與攻擊防禦方法及所提證
    據，經審酌後認與本件判決之結果不生影響，爰不另一一論
    述，併此敘明。
五、訴訟費用負擔之依據：民事訴訟法第78條。
中    華    民    國   111    年    5    月    10    日
                  民事第一庭  審判長法  官  李珮瑜
                                    法  官  楊明箴
                                    法  官  李宇璿
以上正本係照原本作成。
如對本判決上訴，須於判決送達後20日內向本院提出上訴狀。如
委任律師提起上訴者，應一併繳納上訴審裁判費。
中　　華　　民　　國　　111 　年　　5 　　月　　10　　日
                                    書記官  王恬如